【裁判字號】    97,消債更,1051
【裁判日期】    980223
【裁判案由】    更生事件
【裁判全文】
臺灣臺南地方法院民事裁定        97年度消債更字第1051號
聲  請  人  甲○○
即  債務人
上列當事人因消費者債務清理事件聲請更生，本院裁定如下：
    主    文
更生之聲請駁回。
聲請費用由聲請人負擔。
    理    由
一、按「聲請更生或清算不合程式或不備其他要件者，法院應以
    裁定駁回之，但其情形可以補正者，法院應定期間先命補正
    」，消費者債務清理條例第8條定有明文。又「債務人與金
    融機構協商成立者，不得聲請更生或清算。但因不可歸責於
    己之事由，致履行顯有重大困難者，不在此限」；「本條例
    施行前，債務人依金融主管機關協調成立之中華民國銀行公
    會會員辦理消費金融案件無擔保債務協商機制與金融機構成
    立之協商，準用前項之規定」，復為消費者債務清理條例第
    151條第5項、第6項所明定。
二、本件聲請意旨略以：聲請人即債務人甲○○有不能清償債務
    之情事，且其無擔保或無優先權之債務總額未逾新臺幣（下
    同）1,200萬元，復未經法院裁定開始清算程序或宣告破產
    ，前雖於民國（下同）95年間與最大債權金融機構（國泰世
    華商業銀行）成立債務協商，每月應償還20,800元，然當時
    聲請人月薪平均約45,000元，尚須負擔妻兒之生活費用，且
    聲請人之收入不穩定，須看公司分配之車趟而定收入，故勉
    強繳納6期後，迫於現實狀況而於95年10月毀諾，是聲請人
    因不可歸責於己之事由，致履行顯有重大困難，為此，依消
    費者債務清理條例提出本件更生之聲請等語。
三、聲請人財產收支狀況：
┌──────┬─────┬───────────────────────┐
│            │項  目    │金 額/價 值                                   │
├──────┼─────┼───────────────────────┤
│(一)、每月收入│薪    資  │97年度每月平均薪資：30,000元                  │
├──────┼─────┼───────────────────────┤
│(二)、每月支出│生  活  費│本院審酌我國98年度最低生活費標準為每人9,660元 │
├──────┼─────┴───────────────────────┤
│(三)、每月盈餘│20,341元                                                  │
├──────┼─────┬───────────────────────┤
│(四)、現有財產│1.房屋1棟 │門牌號碼臺南縣新化鎮大坑尾72號之2             │
│            ├─────┼───────────────────────┤
│            │2.土地3筆 │(1)臺南縣新化鎮○○○段199-14地號              │
│            │          │(2)臺南縣新化鎮○○○段511地號                 │
│            │          │(3)臺南縣新化鎮○○○段512地號                 │
│            ├─────┴───────────────────────┤
│            │財產總額952,184元                                         │
├──────┼─────────────────────────────┤
│(五)、協商金額│20,831元                                                  │
└──────┴─────────────────────────────┘
四、經查：
(一)、聲請人前於消費者債務清理條例施行前，依金融主管機關協
    調成立之中華民國銀行公會會員辦理消費金融案件無擔保債
    務協商機制與金融機構於95年4月21日成立協商，當時聲請
    人之無擔保債務總額為1,666,461元，每月應償還20,831元
    ，聲請人自95年5月10日起開始繳款，繳款6期後，即於95年
    12月3日遽然毀諾，此有國泰世華商業銀行97年9月22日民事
    陳述意見狀在卷可考，堪信為真實。
(二)、次查，聲請人現擔任貨車司機，每月平均收入約30,000元，
    此有聲請人97年9月1日民事陳報狀附卷可參。另參酌內政部
    所公告98年度臺灣省低收入戶最低生活費用每人每月為9,66
    0元【該統計係按照政府最近一年平均每人消費支出（包括
    食品費、衣著鞋襪費、房租水電費、家居管理費、醫療保健
    費、交通通訊費、娛樂教育費及雜項支出）百分之六十訂定
    】。而債務人與金融機構之債權人成立協商後，即應本於債
    權契約，依誠實及信用之原則勉力履行之，是以，債務人在
    履行債務期間，須經歷經濟困苦之過程，其生活開銷理當予
    以節制，除應積極開源，努力勤奮工作以增加收入償還債務
    外，其生活更須儉樸，且適當控制其生活費用支出，以達成
    勉力履行債務，以符合公平正義及誠信原則，是認聲請人每
    月必要生活費用（包含食、衣、住、行、強制性保險等），
    依上開標準以每月9,660元計算，始屬合理。
(三)、復查，聲請人主張其配偶陳荷閔現無收入，故每月須支出配
    偶扶養費5,000元。按「夫妻互負扶養義務，其負扶養義務
    之順序與直系血親卑親屬相同，其受扶養權利之順序與直系
    血親尊親屬相同」，民法第1116條之1雖定有明文。惟「負
    扶養義務者有數人而其親等同一時，應各依其經濟能力，分
    擔義務」，此觀民法第1115條第3項規定即明。是若聲請人
    因需償還其無擔保債務，致其經濟能力較差，亦非不得由其
    直系血親卑親屬負擔其配偶之扶養義務。查本件聲請人之配
    偶陳荷閔名下僅有汽車1輛，雖有謀生能力，惟並無可供維
    持生活之財產，可認有受扶養之權利，又聲請人與配偶育有
    3名子女，皆已成年，並均有工作收入，非不得由其3名子女
    負擔其配偶之扶養義務。是聲請人所列之配偶扶養費5,000
    元，核非屬必要費用支出，應予剔除。
(四)、承上所述，則聲請人現每月收入約為30,000元，扣除聲請人
    每月必要支出後之餘額後，尚非不能履行聲請人依債務協商
    約定每月應償還之款項20,831元。
(五)、又查，聲請人名下尚有坐落於臺南縣新化鎮○○○段199-14
    、511、512地號土地及門牌號碼臺南縣新化鎮大坑尾72-2號
    建物，有稅務電子閘門財產所得調件明細表在卷可按，是若
    聲請人能妥適處分上開不動產，所得價金應可用以償還其積
    欠未還之無擔保或無優先權之債務。聲請人捨前述變賣房地
    方式不為，致因此導致無力清償協商金額，亦係聲請人自身
    考量所致，實難謂有何不可歸責於聲請人致其履行顯有重大
    困難之事由存在。
(六)、末查，債務清償方案既係經當事人於本條例施行前行使程序
    選擇權所合意成立之債權契約，債務人自應受該成立之契約
    所拘束，如認該協商成立之清償方案其後有不適當履行之情
    形，仍應誠實面對債務，再循本條例所定之協商機制，誠意
    向債權人協商謀求更合理之清償方案，而非輕率毀諾，逕為
    聲請更生清理程序。查本件聲請人既於本條例施行前與債權
    人國泰世華商業銀行等銀行成立協商，每月償還20,831元，
    且已依協商方案履行，如事後有履行不便之情形，認清償方
    案應予適當調整，非不可經由本條例所規定之協商程序，再
    與債權人重新協商，訂定適當可行之清償方案，且依97年5
    月中華民國銀行公會決議，金融機構就曾經參加95年度債務
    協商毀諾客戶提供「個別協商一致性方案」及對有繳款困難
    之債務協商持續履約客戶提供「變更債務協商協議書方案」
    ，聲請人自當循此途徑以求解決，方符合本條例兼顧保障債
    權人公平受償及重建復甦債務人經濟生活之立法目的，是以
    ，聲請人逕為本件更生之聲請，亦有不當。
五、綜上所述，本件聲請人之聲請，並無具體事證證明其有何因
    不可歸責於己之事由，致依原協商條件履行顯有重大困難，
    則其聲請更生，應屬要件不備，依首揭條文之意旨，自應駁
    回其更生之聲請，爰裁定如主文。
中    華    民    國    98    年     2    月    23    日
              民事第一庭    法      官  曾鴻銘
上為正本係照原本作成。
如不服本裁定，應於裁定送達後10日內，以書狀向本院提出抗告
，並繳納抗告費新臺幣1千元。
中    華    民    國    98    年     2    月    23    日
                            書  記  官  盧昱蓁


司法院資訊處製作；財團法人民間司法改革基金會備份。
